【裁判字號】    97,台上,1408
【裁判日期】    970703
【裁判案由】    請求清償借款
【裁判全文】
最高法院民事判決            九十七年度台上字第一四○八號
上  訴  人  丙○○
訴訟代理人  謝文田律師
上  訴  人  甲○○
訴訟代理人  劉佳田律師
被 上訴 人  乙○○
上列當事人間請求清償借款事件，上訴人對於中華民國九十六年
十二月十八日台灣高等法院台中分院第二審判決（九十六年度重
上字第八六號），各自提起上訴，本院判決如下：
    主  文
原判決除假執行部分外廢棄，發回台灣高等法院台中分院。
    理  由
本件上訴人丙○○起訴主張：對造上訴人甲○○及被上訴人乙○
○（以下合稱甲○○等二人）原係夫妻，彼等因投資房地產，需
大筆資金週轉，於民國八十三年底至八十四年五月間由乙○○出
面，前後二次向伊借款各新台幣（以下同）三百二十萬元、八十
萬元。又甲○○等二人與伊合購台中市北屯區三光巷二六號房屋
及基地（下稱三光巷房屋），價款共一千萬元，雙方各支付五百
萬元，甲○○並以該屋貸款七百八十萬元，嗣約定由伊代償寶島
商業銀行台中分行（下稱寶島銀行）貸款，甲○○則將該屋移轉
登記予伊，抵償五百萬元，惟仍積欠二百八十萬元，及伊代償之
利息十二萬九千元等情，爰依消費借貸及第三人代償之法律關係
，求為命甲○○等二人連帶給付六百九十二萬九千元並加計自九
十年五月八日起按法定利率計算遲延利息之判決（第一審判命甲
○○、乙○○給付四百萬元，甲○○給付二百九十二萬九千元及
均加計自九十五年六月五日起算之法定遲延利息，駁回丙○○其
餘請求，甲○○等二人就敗訴部分聲明上訴）。
上訴人甲○○及被上訴人乙○○則以：甲○○於八十一年間自軍
中退伍，從事房地產買賣工作，丙○○於八十一年至八十三年先
後投資三十萬元、五十萬元、三百二十萬元，甲○○每月支付其
百分之十五之利息為利潤，該四百萬元並非借款；乙○○未參與
甲○○之投資事業，尤未向丙○○借款。又甲○○於八十四年間
財務出現危機後，即邀丙○○商議解決，丙○○同意以三光巷、
中平七街房屋抵償債務，其中中平七街房屋市價六百二十萬元，
扣除貸款外，有淨值三百多萬元，足以支付以三光巷房屋抵償後
不足之二百八十萬元。而丙○○繳納寶島銀行貸款利息十二萬九
千元，已在雙方同意以三光巷房屋抵債之後，該貸款利息理應由
丙○○負擔。另甲○○於八十六年七月至九十二年間共支付丙○
○一百十四萬元，清償上述四百萬元之本金等語，資為抗辯。
原審將第一審判決關於命甲○○給付超過五百六十一萬五千八百
二十五元本息（第一審實僅命甲○○給付四百九十二萬九千元本
息）及命乙○○給付部分廢棄，改判駁回丙○○之訴，並駁回甲
○○其餘上訴，係以：查丙○○於第一審請求甲○○等二人連帶
給付六百九十二萬九千元本息，其於九十六年五月九日辯論意旨
狀記載共同給付云云，僅係誤寫。另丙○○於九十六年十月二十
九日在第二審追加備位聲明「甲○○等二人應給付六百九十二萬
九千元及自九十年五月八日起算之法定遲延利息，如其中一人清
償一部分或全部，另一人即免除該部分或全部清償之義務」，再
於九十六年十一月十二日、同年月二十六日之書狀記載其備位聲
明為「甲○○應給付六百九十二萬九千元及自九十年五月八日起
算之法定遲延利息」、「甲○○應再給付三百四十六萬四千五百
元，及自九十六年十一月十三日起算之法定遲延利息」，惟上開
備位聲明已涵蓋在其原先所聲明甲○○等二人應連帶給付六百九
十二萬九千元本息之範圍內，自無追加可言。其次，丙○○於八
十四年五月之前陸續交付四百萬元予甲○○，甲○○並於同年五
月十一日出具收據予丙○○，載明「茲收到丙○○小姐四百萬元
整，恐口說無憑，特立此據」等語，甲○○雖抗辯上開款項係投
資款云云，惟丙○○交付該款並無特定之投資標的，全由甲○○
自行決定其用途，僅每月固定支付百分之十五之利息，即便甲○
○於投資失利後，仍對丙○○承諾會償還該四百萬元本息，丙○
○顯不負擔甲○○投資所生之虧損，可見該四百萬元係屬借款；
證人黃明德、張聰志所證，均不足採為有利甲○○之證明。又丙
○○雖主張乙○○為共同借款人云云，惟其稱借款八十萬元匯至
乙○○所設之銀行帳戶乙節，因相關資料業已銷燬，無法查證；
縱曾匯款予乙○○，但借款人既係甲○○，丙○○應係依甲○○
之指示而匯款，無從憑以認定乙○○亦為借款人。另丙○○雖係
與乙○○有同學、同事情誼，惟依卷附甲○○等二人婚前共同與
丙○○出遊及甲○○婚後與丙○○兒子合照之照片觀之，可見丙
○○與甲○○亦屬熟識，丙○○並與甲○○各出資五百萬元購買
三光巷房屋，則甲○○單獨向丙○○借款四百萬元，亦與常情無
違。至於丙○○提出乙○○及其姊王小雲所寫書信、其與乙○○
、王小雲對話之錄音譯文暨所舉證人王小雲、葉芳枝、劉怡藩、
陳恆淑等之證言，均無法證明乙○○亦為借款人。又甲○○與丙
○○各出資五百萬元，共同購買三光巷房屋，丙○○以現金付款
，甲○○則以該房地設定抵押向寶島銀行貸款七百八十萬元，嗣
該貸款由丙○○代償，甲○○於八十四年十二月二十七日將該房
地移轉登記予丙○○，抵償五百萬元，則甲○○應尚欠丙○○二
百八十萬元；另丙○○支付該房地八十四年十月至十二月之貸款
利息共十二萬九千元，屬移轉登記前之利息，亦應由甲○○負擔
。又甲○○雖辯稱其於八十五年一月三十日將中平七街房屋移轉
登記予丙○○，足可抵償該二百八十萬元債務云云；惟甲○○與
丙○○於過戶中平七街房屋時，雙方並未約定其價格及抵償債務
若干，而甲○○原就該房地抵押貸款三百二十萬元，該筆貸款本
金及八十四年十月至八十五年一月之利息十二萬一千一百四十一
元合計三百三十二萬一千四百四十一元係由丙○○代償，中平七
街房屋之價值經華聲企業發展鑑定顧問有限公司鑑定結果，於八
十五年一月間價值約為四百六十三萬四千六百十六元，丙○○空
言指摘其鑑定價格過高，尚無足取；以該鑑定價格扣除丙○○代
償之貸款本息後，中平七街房屋可抵償之金額應為一百三十一萬
三千一百七十五元。至於甲○○主張其於八十六年七月間以現金
給付丙○○十萬元乙節，尚無法證明；而其雖於八十七年至九十
二年間給付丙○○一百零四萬元，惟丙○○於甲○○投資失利後
並未免除其利息債務，甲○○復承諾連本帶利償還上述四百萬元
，是其縱無力支付百分之十五之利息，仍應依法定利率年息百分
之五付息。甲○○給付一百零四萬元時既未約定清償本金，依民
法第三百二十三條之規定即應先清償利息，以法定利率計算，其
自八十四年起每年應支付利息二十萬元，是其於八十七年至九十
二年間給付一百零四萬元，尚不足以清償其自八十四年至九十二
年間應支付之利息一百六十萬元。綜上所述，甲○○以中平七街
房屋抵償外，尚欠丙○○借款及代償款共五百六十一萬五千八百
二十五元（計算方法：4,000,000元+7,800,000元+129,000元-5,
000,000元-1,313,175元=5,615,825 元）。丙○○本於消費借貸
及利害關係第三人代償之法律關係，請求甲○○如數給付，及加
計自支付命令送達翌日即九十五年六月十五日起算之法定遲延利
息，並無不合，應予准許；其對甲○○逾此本息之請求及請求乙
○○給付則無理由，應予駁回等詞，為其判斷之基礎。
惟查丙○○於第一審請求甲○○等二人連帶給付六百九十二萬九
千元及自九十年五月八日起按法定利率計算之遲延利息，第一審
認其中四百萬元係甲○○等二人共同借款，非連帶債務，其餘二
百九十二萬九千元係丙○○代甲○○清償債務，而判命甲○○等
二人給付四百萬元，甲○○給付二百九十二萬九千元及均加計自
九十五年六月五日起算之法定遲延利息，駁回丙○○其餘請求。
第一審既命甲○○等二人共同給付四百萬元，即係平均給付，如
丙○○對於第一審判決未聲明不服，僅甲○○等二人提起上訴，
則原審自僅得就甲○○等二人聲明上訴即第一審命甲○○給付四
百九十二萬九千元，乙○○給付二百萬元暨其利息部分為審判。
而第一審僅命甲○○給付四百九十二萬九千元本息，原審竟逾越
第一審判決範圍，諭知「第一審判決關於命上訴人甲○○給付五
百六十一萬五千八百二十五元本息部分廢棄」、「上開廢棄部分
，丙○○之訴駁回」、「甲○○其餘上訴駁回」云云，命甲○○
給付五百六十一萬五千八百二十五元本息，自有可議。又丙○○
雖未對於第一審判決聲明上訴或附帶上訴，但其於九十六年十月
二十九日、同年十一月十二日、二十六日於原審提出書狀，分別
追加備位聲明「甲○○等二人應給付六百九十二萬九千元及自九
十年五月八日起算之法定遲延利息，如其中一人清償一部分或全
部，另一人即免除該部分或全部清償之義務」、「甲○○應給付
六百九十二萬九千元及自九十年五月八日起算之法定遲延利息」
、「甲○○應再給付三百四十六萬四千五百元，及自九十六年十
一月十三日起算之法定遲延利息」等語，均係對於第一審判決其
敗訴（包括遲延利息）部分，聲明請求甲○○等二人給付；原審
謂此均係包括於第一審聲明之範圍，非屬訴之追加，固非無見，
惟丙○○之真意是否係對於第一審判決聲明不服？其不服之範圍
為何？均欠明瞭。原審未予闡明、釐清，即逕為判決，其訴訟程
序顯有重大瑕疵，基此所為之判決，自屬違背法令。丙○○及甲
○○之上訴論旨，分別指摘原判決關於其敗訴部分違誤，求予廢
棄，均非無理由。
據上論結，本件上訴人之上訴均有理由。依民事訴訟法第四百七
十七條第一項、第四百七十八條第二項，判決如主文。
中    華    民    國  九十七  年    七    月    三    日
                      最高法院民事第一庭
                          審判長法官  蕭  亨  國
                                法官  葉  勝  利
                                法官  高  孟  焄
                                法官  陳  淑  敏
                                法官  李  寶  堂
      本件正本證明與原本無異
                                      書  記  官
中    華    民    國  九十七  年    七    月  二十一  日
                                                      K


司法院資訊處製作；財團法人民間司法改革基金會備份。
